【裁判字號】    97,消債更,334
【裁判日期】    970820
【裁判案由】    更生事件
【裁判全文】
臺灣臺北地方法院民事裁定           97年度消債更字第334號
聲  請  人
即債務人    甲○○
                        0弄1.
上列當事人因消費者債務清理事件聲請更生，本院裁定如下：
    主  文
更生之聲請駁回。
聲請費用由聲請人負擔。
    理  由
一、按「聲請更生或清算不合程式或不備其他要件者，法院應以
    裁定駁回之，但其情形可以補正者，法院應定期間先命補正
    」，消費者債務清理條例（下稱本條例）第8條定有明文。
    又「債務人與金融機構協商成立者，不得聲請更生或清算。
    但因不可歸責於己之事由，致履行顯有重大困難者，不在此
    限」；「本條例施行前，債務人依金融主管機關協調成立之
    中華民國銀行公會會員辦理消費金融案件無擔保債務協商機
    制與金融機構成立之協商，準用前項之規定」，復為本條例
    第151條第5項、第6項所明定。
二、本件債務人聲請更生之意旨略以：曾與債權金融機構協商成
    立債務清償方案，約定自民國（下同）95年6月起每月償還
    新臺幣（下同）37,178元，惟債務人93年間因擔任合會會首
    遭倒會，經調解後至今每月仍須給付四名會腳共32,000元；
    債務人之配偶林松雄雖有固定收入，但每月須負擔國泰世華
    銀行之房貸約22,759元及清償中國信託銀行之欠款6,825元
    ，並扶養其母親林蘇玉蘭；長子林世杰亦有台北富邦銀行貸
    款每月須繳3,493元；於96年8月間債務人之配偶及長子已無
    法再向銀行借款以資助債務人繳納協商款項，且此時長子又
    失業，全家經濟拮据，債務人因而毀諾，有不可歸責於己之
    事由云云。經查：
(一)按債務人與金融機構協商成立者，除非因不可歸責於己之事
    由，致履行顯有重大困難，否則不得聲請更生或清算，本條
    例第151條第5項規定意旨甚明。是債務清償方案成立後，固
    由債務人按其條件履行，惟需於其後發生情事變更，在清償
    期間收入或收益不如預期，致該方案履行困難甚或履行不能
    ，因不可歸責於己，始能依本條例第151條第5項但書之規定
    聲請更生或清算。此項規定旨在避免債務人任意毀棄已成立
    之協商，濫用更生或清算之裁判上債務清理程序，蓋以債務
    清償方案係經當事人行使程序選擇權所為之債務清理契約，
    債務人自應受該成立之協議所拘束。查本件債務人曾於95年
    5月間與債權金融機構成立協商，約定自95年6月起按月繳納
    協商款項37,178元，並於97年8月毀諾（詳債務人97年7月9
    日提出之民事陳報狀第1頁及附件三），是本件應先探究債
    務人之毀諾是否符合本條例第151條第5項但書所稱「因不可
    歸責於己之事由，致履行顯有重大困難」之情形，以定其更
    生之聲請是否合法。
(二)依債務人及配偶林松雄、長子林世杰之綜合所得稅各類所得
    資料清單可知，其三人於95及96年度之所得分別為477,407
    元、743,608元、530,000元及471,279元、480,000元、
    281,055元，合計二年度之總所得為2,983,349元，平均月收
    入高達124,306元，即使扣除債務人於更生聲請狀內所主張
    之全戶每月必要支出75,544元（已包含給付會腳、國泰世華
    銀行房貸、中國信託銀行欠款、生活費等項目，詳更生聲請
    狀證三號），仍有餘48,762元，顯非不能繳付原協商方案所
    定之每月協商款項37,178元。是依債務人毀諾時之全戶經濟
    狀況，繼續履行原協商方案應無重大困難。
(三)又債務人於核算聲請更生前兩年內之收入及必要支出時，僅
    列其長子林世杰每月資助3,000元，惟查債務人之長子林世
    杰早已成年，亦有工作收入且與債務人同住（詳更生聲請狀
    附件七之戶籍謄本），顯非不能分擔家庭必要支出，是應將
    其所得計入全戶收入內，以判斷債務人繼續履行原協商方案
    是否有重大困難，始屬公允。否則，同財共居之親屬間，若
    將家庭必要支出所生債務（例如房貸）推由其中一人承擔，
    並以此為由聲請更生，求取債務之折扣清償，其餘親屬卻能
    坐享其利，獨善其身，顯非事理之平。
三、綜上，本件債務人於毀諾當時全戶之經濟狀況，依原協商條
    件繼續履行既非顯有重大困難，應屬聲請更生之要件不備，
    且又無從補正，依首揭條文之意旨，自應駁回其更生之聲請
    ，爰裁定如主文。
中    華    民    國    97    年    8    月    20     日
              民事第八庭    法      官  莊訓城
上為正本係照原本作成
如不服本裁定，應於裁定送達後10日內，以書狀向本院提出抗告
，並繳納抗告費新臺幣1千元
中    華    民    國    97    年    8    月    20     日
                            書  記  官  林桂玉


司法院資訊處製作；財團法人民間司法改革基金會備份。
